【裁判字號】    92,上更(一),325
【裁判日期】    920701
【裁判案由】    偽造有價證券等
【裁判全文】
臺灣高等法院刑事判決                        九十二年度上更(一)字第三二五號
    上  訴  人
    即  被  告  乙○○
    指定辯護人  本院甲○辯護人周君穎
右上訴人因偽造有價證券等案件，不服臺灣士林地方法院八十八年度訴更字第一號，
中華民國八十九年八月八日第一審判決（起訴案號：臺灣士林地方法院檢察署八十七
年度偵字第五四七八號；併案案號：八十八年度偵字第一八四二號）提起上訴，經判
決後，由最高法院發回更審，本院更為判決如左：
    主  文
原判決撤銷。
乙○○意圖供行使之用，而偽造有價證券，累犯，處有期徒刑肆年。
扣案變造己○○、戊○○、庚○○、丙○○
照所粘貼之照片計陸張、扣案變造證件所用之工具壹批（含夾子貳支、美工刀片壹支
、鏟形小鐵棒參支、小起子貳支）、護貝機壹臺、裁紙機壹臺、護貝紙貳拾肆張、以
及扣案經變造之陳順德、廖淑娟
色影本、林秉昌駕駛執照彩色影本各壹紙，偽造之陽信商業銀行成功分行，票號ＡＡ
0000000號之支票，發票日為八十七年六月五日、面額新臺幣（下同）二萬三
千元之支票乙紙，均沒收之。
    事  實
一、乙○○有賭博前科，且於民國（下同）八十年間，因偽造有價證券案件，經臺灣
    板橋地方法院判決有期徒刑四年六月確定，於八十四年五月三十日假釋期滿執行
    完畢。另於八十八年間，因偽造文書案件，經臺灣士林地方法院判決有期徒刑一
    年確定。緣乙○○於八十六年間，在臺北市○○○路四五五號開設車行，竟基於
    變造特種文書之概括犯意，自八十六年七、八月間起，迄八十七年六月九日前某
    日止，在臺北縣汐止市○○街二五號一樓之五住處，連續將租車客人所押租存留
    未取回之證件，以換貼個人照片或剪貼、影印之方式，變造庚○○、戊○○、吳
    寶意（彩色影印）、張鏡立（彩色影印）、陳順德（影本）、廖淑娟（影本）之
    彩色影印）、丙○○之駕駛執照各乙枚（有關變造證件之方法詳如附表）。
二、乙○○於八十七年四月十三日，在臺北市○○○路某處，基於同前變造證件之概
    括犯意，將其個人照片換貼於不知情友人陳聯城駕駛執照上而加以變造，嗣於八
    十七年四月二十日凌晨零時十二分許，在國道高速公路北向汐止收費站前經警攔
    檢查獲，並扣得前開變造之陳聯城駕駛執照乙枚。
三、乙○○意圖為自己不法之所有，於八十七年五月二十一日下午二時許，因知隔鄰
    臺北縣汐止市○○街二五號十樓之四己○○住處無人在家，即未經許可，委請請
    不知情之鎖匠代為開啟隔鄰台北縣汐止市○○街二十五號十樓之四樓己○○住處
    上鎖之大門而無故侵入該宅內（侵入住宅部分未據告訴），竊取己○○所有之鑽
    戒五只、黃金戒指、項鍊、手鍊各乙只、存摺乙本、印章乙枚、皮夾乙只、打火
    機乙只、鑰匙四支及陽信商業銀行成功分行空白支票四十二張（票號ＡＡ000
    0000號至ＡＡ0000000號），以及己○○
    照影本乙紙。得手後，將鑽戒、黃金戒指、項鍊等飾物換得安非他命施用（施用
    安非他命部分另由檢察官處理）；並即於十餘日後，基於同前變造證件之概括犯
    意，在臺北縣汐止市○○街二五號十樓之五住處，將所竊得己○○
    妻之照片後予以變造。另意圖供行使之用，於同年五月三十日，在其前開住處，
    擅以己○○名義，以前開所竊取之空白支票中票號ＡＡ0000000號之支票
    ，持所竊得之己○○印章、自行填載其上日期及金額，而偽造發票日為八十七年
    六月五日、面額新臺幣（下同）二萬三千元之支票乙紙，並交予址設臺北市○○
    區○○路二四五號興隆傢俱行負責人丁○○，以為購買傢俱（透氣沙發乙組、桌
    子乙張、椅子四把、床墊乙張、沙發床乙張）之用行使之。嗣經丁○○提示支票
    未獲兌付，始循線由警方於八十七年六月九日晚間八時三十分許，前往乙○○上
    址住處臨檢查獲，並扣得前開經變造之己○○、丙○○等人證件及護貝機乙臺、
    護貝紙二十四紙、變造證件所用之工具乙批（含夾子二支、美工刀片一支、鏟形
    小鐵棒三支、小起子二支）、裁紙機乙臺。
四、案經被害人丁○○訴由臺北縣警察局汐止分局報請臺灣士林地方法院檢察署檢察
    官偵查起訴，及移送併案審理。
    理  由
一、訊據上訴人即被告乙○○對於前揭時地侵入己○○住處竊取財物，並就所竊得己○○之
    六年間開設車行所取得顧客之相關證件陸續予以變造，並變造陳聯城駕照等犯行
    均坦承不諱。茲查：有關被告侵入被害人己○○住宅竊取財物、並進而變造所竊
    得之
    間經警查獲前某日止，陸續將開設車行時所取得證照予以換貼照片、剪貼或影印
    變造丙○○等人證照之所為，已據被告供承不諱（見八十七年六月十日警訊筆錄
    、檢察官八十七年六月十日訊問筆錄及原審八十八年二月二十三日訊問筆錄、八
    十九年三月七日訊問筆錄、八十九年五月九日審判筆錄、同年八月一日審判筆錄
    、台灣士林地方法院八十七年度易字第一二四一號卷內台灣士林地方法院八十七
    年九月十五日訊問筆錄；另有關變造證件之方法詳如附表），僅於原審辯稱：係
    己○○住處未上鎖，始行侵入云云；惟有關被告係委請鎖匠開鎖侵入己○○住處
    竊取財物等情，已據被告於警訊及檢察官偵查時自承明確（見前開警訊筆錄及檢
    察官八十七年六月十日訊問筆錄及原審八十八年二月二十三日訊問筆錄），所陳
    各節復核與被害人丁○○、己○○及林秉昌證述情節相符（見八十七年六月九日
    己○○警訊筆錄、八十七年六月十日丁○○警訊筆錄、原審八十九年三月二十一
    日訊問筆錄、台灣士林地方法院八十七年度易字第一四二一卷內台灣士林地方法
    院八十七年九月十五日林秉昌訊問筆錄），並有臺北縣警察局贓物認領保管單二
    紙、臺北縣警察局紀錄表乙紙及經變造之己○○、戊○○、庚○○、吳寶意（彩
    色影印）、張鏡立（彩色影印）
    彩色影印）、陳順德、廖淑娟
    （彩色影印）駕駛執照各乙枚扣案可資佐證，是其翻異前詞所辯：並未委由鎖匠
    開門云云，自難憑採。次查：有關被告變造陳聯城駕駛執照乙事，亦經被告分別
    於台灣士林地方法院檢察署八十七年度偵字第三八三六號及台灣士林地方法院八
    十七年度易字第一二四一號違反麻醉藥品管理條例等案件之偵查及調查中供承明
    確（見台灣士林地方法院檢察署八十七年度偵字第三八三六號卷八十七年四月二
    十日訊問筆錄、台灣士林地方法院八十七年度易字第一二四一號案卷內台灣士林
    地方法院八十七年八月六日訊問筆錄），已經本院調卷查證屬實。且扣案經變造
    之陳聯城駕駛執照雖已經監理機關銷燬，有臺北市監理處八十九年四月十七日北
    市監二字第八九六一一三六三００號函文乙紙存卷可據；惟該證物已於另案審理
    中提示予被告並經表示無意見（見台灣士林地方法院前案八十七年八月六日訊問
    筆錄），足認被告確有變造陳聯城駕照之犯行，亦無可疑。綜上，本件事證明確
    ，被告犯行洵堪認定，應依法論科。
二、次查關於被告前開犯行，是否均應與臺灣臺北地方法院檢察署檢察官於八十七年
    三月二十六日以八十六年度偵字第二四一七五號案件提起公訴之案件為法律上一
    罪之關係一節。經查：被告於前揭案件中，係涉嫌於八十三年二月二十日竊取空
    白有價證券，且係於八十六年七月七日將所竊得之支票偽造後行使，有該案起訴
    書影本乙紙附卷可稽。足認其於前案涉嫌竊盜之時間與本案竊盜犯行相隔四年有
    餘，而二案中涉嫌偽造有價證券之犯罪時間亦相距經年；被告復於原審本案調查
    之初辯稱：前案係遭冤枉，且與本案全然無涉（見原審八十八年二月二十三日訊
    問筆錄），則自難認被告於前案竊盜及偽造有價證券之時，即就本案之實施有其
    一貫之犯意而反覆實施犯罪。從而，被告所觸犯上揭二案間應非屬法律上同一之
    案件，應無疑義。
三、核被告所為，係犯刑法第二百十二條變造特種文書罪、第二百零一條第一項偽造
    有價證券、刑法第三百二十條第一項竊盜罪。被告偽造有價證券後持以行使，其
    行使偽造有價證券之低度行為應為其偽造有價證券之高度行為所吸收，不另論罪
    。被告前後多次變造特種文書之犯行，時間緊接，手法相同，且觸犯構成要件同
    一之罪名，顯係基於概括犯意反覆為之，應依連續犯之規定以一罪論。被告所犯
    上開三罪間，均有方法結果之牽連關係，應從一重之偽造有價證券罪處斷。公訴
    人雖未就被告變造己○○
    ，有牽連犯之關係，應為起訴效力所及。而有關臺灣士林地方法院檢察署移請併
    案審理之被告變造陳聯城駕駛執照之犯行，則與被告變造己○○
    連續犯裁判上一罪之關係；另被告變造庚○○等人證件之所為，亦與該部分有連
    續犯之關係，雖未經起訴或併案，自均為本案起訴效力所及，本院自應併予審究
    ，附此敘明。又被告於八十年間，因偽造有價證券案件，經臺灣板橋地方法院判
    決有期徒刑四年六月確定，於八十四年五月三十日假釋期滿執行完畢，有臺灣高
    等法院檢察署刑案紀錄簡覆表附卷可稽，其於前案執行完畢後五年內，再犯本件
    有期徒刑以上之罪，為累犯，應依法加重其刑。
四、公訴意旨指稱：被告偽造被害人己○○名義之支票三張，其中一張係以開鎖竊取
    之空白支票中票號ＡＡ0000000號之支票偽造，另二紙支票號碼及發票日
    期、金額均不詳云云。然查被告除擅以被害人己○○名義，以前開所竊取之空白
    支票中票號ＡＡ0000000號之支票及另紙不詳票號之支票，持所竊得之己○○印章、自行填載其上日期及金額，而偽造發票日為八十七年六月五日、面額
    二萬三千元之支票乙紙，並交予址設臺北市○○區○○路二四五號興隆傢俱行負
    責人丁○○，以為購買傢俱（透氣沙發乙組、桌子乙張、椅子四把、床墊乙張、
    沙發床乙張）之用行使之，嗣經丁○○提示支票未獲兌付外，公訴人所指訴之其
    餘二紙支票部分，並無經偽造完成之支票扣案可證，亦無相關之被害人出面指訴
    ，則上開支票是否完成票據行為並非無疑，且查被告於本院審理時亦陳稱忘了當
    時是否有偽造該二紙支票等語；復經本院向陽信商業銀行成功分行查詢得知，並
    無該二紙支票之提示紀錄，此有該分行九十二年五月二十七日陽信成功字第九二
    ００六九號函在卷足憑。此外並查無被告確實有偽造其餘二紙支票之積極證據，
    公訴人指訴被告另有偽造票據號碼、發票日、金額均不詳之支票一節，即屬無法
    經證明，惟因公訴人認此部份與前揭有罪之偽造有價證券犯行具有裁判上一罪之
    連續關係，本院爰不另為無罪之諭知。
五、原審對於被告予以論罪科刑，固非無見。但查（一）支票之日期、金額為支票應
    記載之事項之一，依票據法第十一條前段規定，欠缺票據上應記載事項之一者，
    其票據無效。本件原審判決認定上訴人所偽造票號、日期均不詳、面額或為六千
    元或一萬元之支票，持向台北市○○路某商店詐購錄影機及租錄影帶等情，但上
    開偽造之支票未據扣案，亦無相關之被害人出面指訴，則上開支票是否完成票據
    法上所載之法定要件，而成立偽造有價證券罪刑，事實尚有未明。原審未加釐清
    ，遽行判決，自非適法。按刑事訴訟法第一百五十六條第二項規定：被告或共犯
    之自白，不得作為有罪判決之唯一證據，仍應調查其他必要之證據，以察其是否
    與事實相符。查茍被告確有偽造完成該支票並持以行使購買錄影機及錄影帶等物
    ，衡情持票人當會提示該支票請求付款，然經本院向陽信商業銀行成功分行查詢
    得知，並無該支票之提示紀錄，此有該分行九十二年五月二十七日陽信成功字第
    九二００六九號函在卷足憑。由此可見被告雖自白曾偽造該支票並持以行使云云
    ，與事實不符，不得採信。（二）認定事實所憑之證據，須實際存在，就該案卷
    宗不難考見者，始克當之。倘判決書內所記載之證據，於卷宗內無從查考，而採
    為其判決之根據，其採證自難謂為適法。原判決理由二、敘明有關上訴人變造陳
    聯城駕駛執照部分，經上訴人於台灣士林地方法院八十七年度易字第一二四一號
    違反麻醉藥品管理條例等罪案件偵、審中供承明確（見台灣士林地方法院檢察署
    八十七年度偵字第三八三六號卷八十七年四月二十日訊問筆錄、台灣士林地方法
    院八十七年度易字第一二四一號八十七年八月六日訊問筆錄），均經該院調卷查
    證屬實。但卷內並無上開相關之筆錄可供查考，則原判決採為判決之依據，自有
    可議。（三）已受請求之事項未予判決者，其判決當然違背法令，刑事訴訟法第
    三百七十九條第十二款定有明文。本件公訴人認上訴人偽造己○○名義之支票三
    張。原審判決認上訴人偽造其中二紙支票，而成立偽造有價證券罪。但對於另外
    一紙支票是否成立犯罪，原判決未加說明，如認不成立犯罪，亦未說明不另為無
    罪之諭知，自有已受請求之事項未予判決之違背法令。（四）就被告偽造之陽信
    商業銀行成功分行，票號ＡＡ0000000號之支票，發票日為八十七年六月
    五日、面額二萬三千元之支票乙紙，未依刑法第二百零五條規定宣告沒收之，於
    法亦有違誤之處。上訴意旨雖未指摘及此，惟上開違法為本院得依職權調查之事
    項，被告上訴意旨雖不足採，但原判決既有上揭可議之處，仍應由本院加以撤銷
    改判。爰審酌被告曾有犯罪前科紀錄，為牟一己之私利，侵害他人權益，影響社
    會治安及善良風俗，犯罪所生之損害非鉅，及犯罪後坦承犯行，態度良好等一切
    情狀，量處如主文所示之刑。至扣案變造己○○、戊○○、庚○○、丙○○身分
    證上及經變造洪超政、丙○○駕駛執照上所粘貼之照片計六張、及扣案變造證件
    所用之工具乙批（含夾子二支、美工刀片一支、鏟型小鐵棒三支、小起子二支）
    、護貝機乙臺、裁紙機乙臺均係被告所有供犯罪所用之物；扣案護貝紙二十四紙
    係被告所有預備供犯罪所用之物；另扣案經變造之陳順德、廖淑娟
    本、丙○○、張鏡立、吳寶意
    ，係被告等所有因犯罪所得之物，均經被告自承屬實（見原審八十九年八月一日
    審判筆錄），均應依法宣告沒收之；偽造之陽信商業銀行成功分行，票號ＡＡ0
    000000號之支票，發票日為八十七年六月五日、面額二萬三千元之支票乙
    紙，不問屬於犯人與否，亦應依刑法第二百零五條規定宣告沒收之。至於經變造
    換貼照片陳聯城駕照乙枚因已經銷燬，已如前述，自毋庸就其上所粘貼之照片宣
    告沒收。另本案經查獲時，尚查得被告持有經變造之扣繳憑單等物扣案，惟此部
    分所涉犯行與本案起訴部分行為及所涉罪名各異，自難認與本案有何法律上一罪
    之關係；該等部分既未經起訴，自未能於本案併予審理。
六、據上論斷，應依刑事訴訟法第三百六十九條第一項前段、第三百六十四條、第二
    百九十九條第一項前段，刑法第五十六條、第二百零一條第一項、第二百十二條
    、第二百二十條第一項、第五十五條、第四十七條、第二百零五條、第三十八條
    第一項第二款、第三款，罰金罰鍰提高標準條例第一條前段，判決如主文。
本案經檢察官沈世箴到庭執行職務。
中      華      民      國    九十二    年      七      月     一     日
                              臺灣高等法院刑事第九庭
                                  審判長法  官  李  文  成
                                        法  官  官  有  明
                                        法  官  周  盈  文
右正本證明與原本無異。
如不服本判決，應於收受送達後十日內向本院提出上訴書狀，其未敘述上訴之理由者
並得於提起上訴後十日內向本院補提理由書（均須按他造當事人之人數附繕本）。
                                        書記官  余  姿  慧
中      華      民      國    九十二    年      七      月     一     日
附錄：本案論罪科刑法條全文
中華民國刑法第二百零一條
意圖供行使之用，而偽造、變造公債票、公司股票或其他有價證券者，處
三年以上十年以下有期徒刑，得併科三千元以下罰金。
行使偽造、變造之公債票、公司股票或其他有價證券，或意圖供行使之用
，而收集或交付於人者，處一年以上七年以下有期徒刑，得併科三千元以
下罰金。
中華民國刑法第二百一十二條
偽造、變造護照、旅券、免許證、特許證及關於品行、能力服務或其他相
類之證書、介紹書，足以生損害於公眾或他人者，處一年以下有期徒刑、
拘役或三百元以下罰金。
中華民國刑法第三百二十條
意圖為自己或第三人不法之所有，而竊取他人之動產者，為竊盜罪，處五
年以下有期徒刑、拘役或五百元以下罰金。
意圖為自己或第三人不法之利益，而竊佔他人之不動產者，依前項之規定
處斷。
前二項之未遂犯罰之。
附表：
┌─────────┬────────────────────────┐
│陳順德身分證影本  │以不詳身分證剪貼、填寫資料並貼上                │
│                  │被告個人照片後，再影印變造                      │
├─────────┼────────────────────────┤
│庚○○身分證      │換貼被告個人照片而變造                          │
├─────────┼────────────────────────┤
│戊○○身分證      │換貼被告個人照片而變造                          │
├─────────┼────────────────────────┤
│洪超政駕照        │換貼被告個人照片而變造                          │
├─────────┼────────────────────────┤
│丙○○駕照        │換貼被告個人照片而變造                          │
├─────────┼────────────────────────┤
│吳寶意身分證      │彩色影印被告個人身分證後再行變造                │
├─────────┼────────────────────────┤
│張鏡立身分證      │彩色影印被告個人身分證後再行剪貼變造            │
├─────────┼────────────────────────┤
│林秉昌駕照        │彩色影印被告個人駕照後再行剪貼影印變造          │
├─────────┼────────────────────────┤
│廖淑娟身分證影本  │於廖淑娟身分證影本上剪貼變造                    │
├─────────┼────────────────────────┤
│丙○○身分證      │彩色影印被告個人身分證後再行剪貼變造影印        │
├─────────┼────────────────────────┤
│丙○○身分證      │以不詳身分證換貼被告個人照片後，再經剪貼變造    │
└─────────┴────────────────────────┘


司法院資訊處製作；財團法人民間司法改革基金會備份。
